【裁判字號】    99,重上,190
【裁判日期】    990928
【裁判案由】    損害賠償
【裁判全文】
臺灣高等法院民事判決                 99年度重上字第190號
上  訴  人  台驊國際股份有限公司
法定代理人  辛○○
訴訟代理人  劉貞鳳律師
複  代理人  簡靖芬律師
被  上訴人  丁○○
            丙○○
共      同
訴訟代理人  林晉宏律師
被  上訴人  乙○○
            庚○○
            己○○
上列當事人間請求損害賠償事件，上訴人對於中華民國99年2月1
2日臺灣臺北地方法院98年度重訴字第537號第一審判決，提起上
訴，本院於中華民國99年9月14日言詞辯論終結，判決如下：
    主  文
上訴駁回。
第二審訴訟費用由上訴人負擔。
    事 實 及 理 由
一、程序方面：
  (一)按「原告於判決確定前，得撤回訴之全部或一部。但被告已
    為本案之言詞辯論者，應得其同意」、「訴之撤回，被告於
    期日到場，未為同意與否之表示者，自該期日起；其未於期
    日到場或係以書狀撤回者，自前項筆錄或撤回書狀送達之日
    起，十日內未提出異議者，視為同意撤回」，民事訴訟法第
    262條第1、4 項定有明文。本件上訴人提起上訴後，於民國
    99 年8月27日具狀撤回對被上訴人甲○○、戊○○之上訴（
    見本院卷第116頁），其等二人於同年9 月1日收受撤回狀之
    繕本（見本院卷第117頁），未於10 日內表示異議，依上開
    規定，已發生撤回效力。
  (二)被上訴人己○○經合法通知，未於言詞辯論期日到場，核無
    民事訴訟法第386條各款所列情形，爰准上訴人之聲請，由
    其一造辯論而為判決，合先敘明。
二、上訴人主張：
  (一)緣原審被告戊○○於97 年8月間以威城食品有限公司（下稱
    威城公司，該公司負責人為同案被告甲○○）代理人名義，
    向伊佯稱聯利貿易有限公司（下稱聯利公司）及千福實業發
    展有限公司（下稱千福公司）為其先前在香港從事貨運業時
    ，長期配合往來且信用良好之公司，並與任職聯利公司之訴
    外人張漢文（下稱張漢文）及任職千福公司之訴外人游志強
    （下稱游志強）很熟，使伊誤信該二家公司值得信賴往來而
    承攬渠等之貨物運送，並同意於出貨次次月月底結清帳款，
    聯利公司與千福公司即在短期間內大量出貨，應付之運費分
    別為新台幣（下同）7,511,461元及3,973,901元。嗣經伊派
    員至威城公司營業地址查看，始知該址並無公司營業，而聯
    利公司與千福公司係設立在中國大陸之法人，均已結束當地
    之營業，公司亦不知遷移何處，伊始發現受騙（上訴人就戊
    ○○、甲○○部分已撤回上訴確定）。
  (二)被上訴人丁○○為上訴人公司之副理、乙○○為業務部經理
    、庚○○為業務部協理，而上開聯利公司及千福公司之貨物
    運送業務均為被上訴人丁○○所招攬，相關之付款協議書亦
    由其負責協商簽訂，其對於第一次往來且業務量異常龐大之
    新客戶，因過失未盡徵信及對連帶保證人提供資料之真實性
    詳加查證等注意義務；而被上訴人乙○○及庚○○於97 年8
    月至12月期間任職伊公司，為被上訴人丁○○之直屬上司，
    其二人就被上訴人丁○○對外以伊名義招攬貨物運送業務、
    與客戶締結、簽訂承攬運送契約、協議書及相關文件等職務
    行為，未善盡其監督、查核之注意義務，致伊受有前述聯利
    公司、千福公司共計11,485,362元之運費損失。是被上訴人
    丁○○、乙○○及庚○○就伊前揭應收帳款無法收回所產生
    之呆帳，皆有業務上之過失，伊自得依公司業務規章請求渠
    等賠償上開金額之一半即5,742,681元。
  (三)又被上訴人丙○○、己○○為被上訴人丁○○之職務保證人
    ，應就丁○○前揭債務同負清償之責。
  (四)再被上訴人丁○○、乙○○、庚○○與丙○○、己○○間，
    係基於各別之法律關係而對伊負同一內容之給付義務，屬不
    真正連帶債務關係。爰依伊公司業務規章第4章第10 條、民
    法第489條第2項、第544 條及侵權行為、人事保證之法律關
    係，請求被上訴人損害賠償。原審為上訴人敗訴之判決，上
    訴人就其中之5,742,681 元部分，提起上訴，求為將原判決
    關於駁回前揭金額部分及該部分訴訟費用之裁判廢棄，改命
    ：被上訴人丁○○、乙○○及庚○○應連帶給付上訴人5,74
    2,681 元；被上訴人丙○○、己○○應各給付上訴人同上金
    額，及均自本件起訴狀繕本送達之翌日起至清償日止，按年
    息5%計算之利息。如其中一被上訴人已履行給付者，於給付
    範圍內，他被上訴人免為給付義務。上訴人願供擔保，請准
    宣告假執行等語。
三、被上訴人部分：
  (一)被上訴人丁○○、丙○○則以：被上訴人丁○○之職務內容
    ，並未包括徵信及詳加查驗連帶保證人提供資料真實性之義
    務，上訴人亦無任何規章可供依循；且依該三家公司之付款
    協議書，係客戶提出月結申請後，先經上訴人批准，丁○○
    方提供公司協議書範本供客戶用印，客戶將協議書簽回後，
    由上訴人公司總管理處所審核後用印，亦即相關徵信及詳加
    查驗連帶保證人提供資料真實性，係上訴人公司總管理處之
    職責，而非丁○○之職掌。況上開三家客戶於契約存續期間
    ，非僅發生一次貨物運送交易，如有異常情事，則於第一次
    承攬運送發生應收帳款時後，相關單位包括總管理處財務部
    門、香港站人員等，應早於且較丁○○更容易發現，惟此期
    間，並無其他部門向丁○○反應或通知，則客戶陸續出貨高
    達數十餘筆後不獲付款，自不能歸咎於丁○○之作業。又被
    上訴人丁○○之作業並無疏失，被上訴人丙○○自無庸負職
    務保證人之賠償責任，且丙○○依人事保證書所擔保之範圍
    為盜竊公款及一切不法行為，應限於刑事責任，並不包括上
    訴人主張之侵權行為及債務不履行責任；縱認被上訴人丙○
    ○應負賠償責任，上訴人對受僱人之監督亦有疏懈，依民法
    第756條之6第2 款規定，應減輕賠償金額或免除。並聲明：
    (一)駁回上訴。(二)如受不利判決，請准供擔保宣告免為假執行
    等語。
  (二)被上訴人乙○○、庚○○則以：伊任職期間，一切業務執行
    皆依照上訴人公司之規定及核准權限辦理，上訴人並未舉證
    該呆帳之發生係伊為之何項業務過失所致。另依上訴人之付
    款協議書簽訂程序，業務代表將客戶用印之付款協議書交由
    公司管理部審核，管理部審核同意後用印始允予放帳；且依
    上訴人公司業務規章第3章第9條可知，如缺少公司管理部審
    核同意之放帳協議簽定記錄，上訴人公司財務負責人可逕行
    扣單不放貨，是本件應為上訴人公司財務負責人之疏失行為
    ，非伊所能負責監督指導；況本件逾期應收帳款早已超過50
    萬元，依上訴人公司業務規章第4章第5、6條所示，係由協
    理級以上直屬主管及總經理同意放貨或放單，自應由該直屬
    主管及總經理負責，亦與伊無涉。再者，上訴人並未提供公
    司對於放帳簽訂付款協議書前，對客戶進行徵信之相關規章
    ，其空言主張伊未盡善良管理人之注意義務，自無理由。並
    聲明：(一)駁回上訴。(二)如受不利判決，請准供擔保宣告免為
    假執行等語。
  (三)被上訴人己○○未於最後言詞辯論期日到場，據其於本院準
    備程序中陳述：伊從未同意擔任被上訴人丁○○之人事保證
    人，亦不知有原證七之「人事保證書」（下稱系爭保證書）
    存在，其上保證人己○○之簽名、用印均非真正，上訴人應
    先就伊確有同意擔任丁○○之人事保證人為舉證。並聲請駁
    回上訴等語，資為抗辯。
四、上訴人主張被上訴人丁○○為上訴人公司業務副理，招攬聯
    利公司、千福公司之貨物運送業務，聯利公司於97年10 月7
    日以張漢文為連帶保證人、千福公司於同年9 月10日以游志
    強為連帶保證人，分別簽署付款協議書，於97年9月至12 月
    間委託上訴人為其運送貨物，共積欠運費合計11,485,362元
    未給付。而被上訴人乙○○、庚○○分別於上訴人公司擔任
    業務經理、業務協理，為被上訴人丁○○之上司；被上訴人
    丙○○、己○○擔任被上訴人丁○○任職上訴人公司業務副
    理之人事保證人等情，有名片、付款協議書、人事保證書、
    未付運費明細表、空運提單及運費發票等影本，在卷可稽（
    見98年度審重訴字第594號卷第12-18頁、第144-262 頁），
    並為被上訴人所不爭，自堪信為真實。惟上訴人主張被上訴
    人丁○○、乙○○、庚○○未盡其職務上相當注意義務，致
    上訴人受有上開運費之損失，應就該金額之一半即5,742,68
    1 元負連帶清償責任，而被上訴人丙○○、己○○同為被上
    訴人丁○○之職務保證人，應就丁○○前揭債務同負清償之
    責等情，則為被上訴人所否認，並以前揭情詞抗辯。是本件
    應審酌者為：被上訴人丁○○、乙○○、庚○○就上訴人所
    受聯利公司、千福公司運費損失是否應負損害賠償責任？被
    上訴人丙○○、己○○是否應負職務保證人責任？茲分述如
    下：
  (一)關於被上訴人丁○○、乙○○、庚○○部分：
    1.上訴人主張被上訴人丁○○負責招攬聯利公司及千福公司
      之貨物運送業務，未盡徵信、查證等注意義務，且與聯利
      公司及千福公司所簽訂之付款協議書之連帶保證人，亦查
      無此人之資料，而被上訴人乙○○及庚○○為被上訴人丁
      ○○之直屬上司，亦未盡監督、查核之注意義務，致使上
      訴人就受有聯利公司、千福公司共計11,485,362元之損失
      ，無從求償，被上訴人應負共同侵權行為及債務不履行之
      損害賠償責任，應依業務規章賠償上訴人公司所受損害金
      額之一半云云。
    2.被上訴人丁○○為上訴人公司業務副理，被上訴人乙○○
      、庚○○則分別為上訴人公司之業務經理、業務協理，其
      等辯稱其三人為同一單位，若無聲請ICS系統 （Internal
      Customer System ，即上訴人之客戶放帳申請系統）），
      上訴人財務部門就應要求現金交易，否則不放貨，且上訴
      人就放帳多少並無審查標準，亦非業務部門所能控管，系
      爭運費超過放帳額度80萬元，須報請總經理核定，亦非趙
      皓藤之權限，其等處理委任事務並無故意過失或債務不履
      行之情形，故依公司業務規章規定，關於運費係由財務部
      門控管，與其無關。而付款協議書係客戶送來之申請，由
      被上訴人代為轉送相關部門，被上訴人並無決定權限等語
      。
    3.查上訴人公司業務規章第3章第2條明定：「放帳前應事先
      做好客戶信用審核工作，了解客戶公司規模、營運狀態、
      資金情況及財務負責人員等資訊」，然並未明確規範業務
      人員進行客戶信用審核應履行之具體執行措施，且聯利公
      司、千福公司之放帳金額上限各為150萬元、190萬元，有
      各該付款協議書，在卷足憑（見原審審重訴卷第14-17 頁
      ），依業務規章第3章第1條：「所有海空運進出口貨物的
      放帳申請均應透過ICS 提出，經權責主管核准後，需與客
      戶簽定付款協議書。付款協議書範本以總管理處公告的範
      本為主，若遇特殊情況可向總管理處企劃部法務組諮詢並
      要求協助擬定合宜的範本使用」、同章第7 條「客戶放帳
      條件為三月結（含）以上或on board＋90days（含）以上
      ；或放帳上限（信用限額）超過NTD800,000金額，除業務
      部門主管、協理級以上直屬主管批覆外還需經過總經理做
      最後覆核」之約定（見原審卷第67 頁），需先由ICS系統
      提出，並經總經理進行最後覆核，倘被上訴人丁○○並未
      依上開約定提出客戶信用相關文件，經直屬主管被上訴人
      乙○○、庚○○逐級審核通過，再經總經理最後覆核批准
      ，聯利公司、千福公司自無可能與上訴人為放帳交易；且
      同章第9 條更明白規定：「各站財務負責人員根據ICS 的
      申請及放帳協議簽定的記錄進行放單控管，缺少ICS 申請
      記錄或放帳協議簽定記錄的客戶，財務應依公司規章逕行
      扣單不放貨。」且業務人員得依其業績發放業績獎金，而
      發放業績獎金必須應收帳款都收回後才得發放（第二章獎
      懲參照），事關被上訴人自身權益，應無不盡其注意義務
      之理。又上訴人主張被上訴人丁○○與聯利公司及千福公
      司簽訂付款協議書時，雖要求張漢文及游志強分別擔任該
      二家公司之連帶保證人，惟經上訴人徵信，發現其等二人
      於付款協議書所載之身分證字號及戶籍地址均為捏造不實
      ，且該二人之聯絡電話於事發後均無法接通。其未依上訴
      人業務規章規定盡徵信及查證之責，亦未對連帶保證人提
      供之資料詳加查證，自有重大過失云云。惟按契約須當事
      人之一方將欲為契約內容之旨，提示於他方，得他方之承
      諾，而後契約始能成立。其僅由一方表示要約之意思，而
      他方不表示承諾之意思，或一方所表示之意思與他方所表
      示之意思，彼此不一致者，他方當然不受拘束。本件上訴
      人所謂聯利公司及千福公司之付款協議書，僅有聯利公司
      及千福公司於付款協議書蓋有公司章（圓型戳記）及連帶
      保證人張漢文、游志強之印章，而上訴人部分其法定代理
      人及公司均未有任何之簽章，雖有所謂代理人丁○○之打
      字姓名，但亦未簽章，有上訴人所提出之聯利公司及千福
      公司付款協議書影本可稽（見原審卷第14-17 頁），何況
      ，上訴人並未證明已授權丁○○代理上訴人與聯利公司及
      千福公司簽訂付款協議書，足見上訴人若要與聯利公司及
      千福公司簽訂付款協議書，自應由其主管之部門再行徵信
      及審核，顯非被上訴人等所能決定，則該聯利公司及千福
      公司所提出之付款協議書，揆諸上開說明，至多為其表示
      要約之意思，而上訴人就其要約並未為承諾之表示，有該
      付款協議書可稽，是該付款協議書，並不具任何拘束之效
      力，上訴人之主張核無可取。且上訴人就有關聯利公司及
      千福公司委託運送之原審被告戊○○部分，業於本院審理
      中撤回此部分之上訴而確定；再上訴人以原審被告戊○○
      向上訴人佯稱聯利公司及千福公司為信用良好之公司，致
      上訴人陷於錯誤，承攬運送聯利公司及千福公司之貨物，
      惟運費求償無門，使上訴人分別受有為7,511,461元及3,9
      73,901元之損害等情，乃向台灣士林地方法院檢察署告訴
      （98 年度偵字第10070號）戊○○涉有刑法第339條第2項
      之詐欺得利罪嫌云云，亦因罪嫌不足經檢察官為不起訴處
      分，業經本院調閱上開偵查卷，查證明確。是被上訴人丁
      ○○、乙○○、庚○○辯稱其等並無故意、過失之侵權行
      為或債務不履行之情事，尚非無據。上訴人此部分之主張
      ，即無可採。
    4.再者，縱依付款協議書之約定，聯利公司、千福公司之放
      帳金額上限各為150萬元、190萬元，倘有超出上揭額度限
      制之未結運費，超過部分應需進行結清，有各該付款協議
      書，在卷足憑（見原審審重訴卷第14-17 頁），而依上訴
      人所提聯利公司未付運費明細表暨空運提單及運費發票（
      見原審審重訴卷第144-245 頁）、千福公司未付運費明細
      表暨空運提單及運費發票（見原審審重訴字第246-262 頁
      ）可知，聯利公司、千福公司積欠上訴人之高額運費均係
      於相當期間內多次運送所累積，且超出上揭放帳額度甚多
      ；而按該業務規章第4章第3條「應收款項的管理部門為財
      務部，財務部門處理有關應收款項事宜時應依照本規章的
      規定辦理」、第4 條「財務部門定期依據客戶往來付款情
      形對信用額度進行檢討，若發現有經常性不依放帳協議付
      款的客戶應立即向業務部門反應修改放帳協議，或通知站
      主管視情況決定取消對該客戶的放帳申請。業務部門於接
      到財務通知後應立即與客戶進行溝通必要時得修改放帳協
      議」、第5條「客戶申領出口提單、進口D/O或進口MB/L，
      如果有逾期應收帳款，需由客戶出具還款確認函正本並經
      由協理級以上直屬主管同意，始可放單或放貨」、第6 條
      「客戶申領出口提單、進口D/O或進口MB/L ，如逾期帳款
      NT500,000 以下需由協理級以上主管同意，如果有逾期應
      收帳款累計金額在NTD500,000（含）以上金額，需由客戶
      出具付款確認書正本並經由協理級以上直屬主管及總經理
      同意，始可放單或放貨」等約定可知，上訴人公司應收帳
      款之管理係由財務部門全權負責（第一章第9 條參照），
      財務部門應定期依據客戶往來付款情形對信用額度進行檢
      討，若發現有經常性不依放帳協議付款的客戶應立即向業
      務部門反應修改放帳協議，或通知站主管視情況決定取消
      對該客戶的放帳申請，倘發生逾期帳款，50萬元以下需由
      協理級以上主管同意，如有逾期應收帳款累計金額在50萬
      元，需由客戶出具付款確認書正本並經由協理級以上直屬
      主管及總經理同意，始可放單或放貨（第四章應收帳款規
      定參照），該部分顯非屬被上訴人丁○○、乙○○、庚○
      ○職務範圍，其三人要非該業務規章第四章規範適用對象
      ，是上訴人縱受有上揭運費損失， 亦不得依業務規章第4
      章第10條之約定，請求被上訴人丁○○、乙○○、庚○○
      就該部分運費損失數額之半數負賠償責任。
  (二)關於被上訴人丙○○、己○○部分：
    1.上訴人主張被上訴人丁○○為上訴人公司之副理，而被上
      訴人丙○○、己○○為其之職務保證人，應就丁○○前揭
      債務同負賠償之責云云。
    2.按民法第756條之1載稱人事保證者，謂當事人約定一方於
      他方之受僱人將來因職務上之行為而應對他方為損害賠償
      時，由其代負賠償責任之契約，是人事保證人乃係依契約
      以第三人之資格為受僱人代負賠償責任，本身既未為侵權
      行為，亦非依民法負賠償責任之人。
    3.上訴人請求被上訴人丁○○就上訴人所受上開聯利公司、
      千福公司運費損失應負侵權行為、債務不履行損害賠償責
      任，既無理由，有如前述，則上訴人主張被上訴人丙○○
      、己○○為被上訴人丁○○之人事保證人，應與被上訴人
      丁○○同負清償責任，揆諸上開說明，即非可取。
五、綜上所述，上訴人主張，為不足採，被上訴人抗辯，尚屬可
    信。從而，上訴人主張本於侵權行為、債務不履行、業務規
    章及人事保證等法律關係，請求被上訴人丁○○、乙○○及
    庚○○連帶給付上訴人5,742,681 元、被上訴人丙○○、己
    ○○各給付上訴人同上金額，及均自起訴狀繕本送達翌日起
    至清償日止，按年息5%計算之利息，均無理由，不應准許。
    其假執行之聲請亦失所附麗，應併予駁回。又，上訴人請求
    被上訴人之給付既不應准許，則其請求如其中一被上訴人已
    履行給付者，於給付範圍內，他被上訴人免為給付義務，即
    亦無所附麗，應併予駁回。原審就此部分為上訴人敗訴之判
    決，及駁回其假執行之聲請，並無不合。上訴意旨指摘原判
    決此部分不當，求予廢棄改判，為無理由，應予駁回。
六、本件事證已臻明確，兩造其餘之陳述及其攻擊防禦方法，經
    審酌核與判決結果不生影響，不再一一論述，併此敘明。
據上論結，本件上訴為無理由，依民事訴訟法第463條、第385條
第1項前段、第449條第1項、第78條，判決如主文。
中    華    民    國    99    年    9     月    28    日
                    民事第七庭
                        審判長法  官  許正順
                              法  官  鄭威莉
                              法  官  連正義
正本係照原本作成。
如不服本判決，應於收受送達後20日內向本院提出上訴書狀，其
未表明上訴理由者，應於提出上訴後20日內向本院補提理由書狀
（均須按他造當事人之人數附繕本）上訴時應提出委任律師或具
有律師資格之人之委任狀；委任有律師資格者，另應附具律師資
格證書及釋明委任人與受任人有民事訴訟法第466條之1第1項但
書或第2項（詳附註）所定關係之釋明文書影本。如委任律師提
起上訴者，應一併繳納上訴審裁判費。
中    華    民    國    99    年    9     月    28    日
                              書記官  周淑靜
附註：
民事訴訟法第466條之1（第1項、第2項）：
對於第二審判決上訴，上訴人應委任律師為訴訟代理人。但上訴
人或其他法定代理人具有律師資格者，不在此限。
上訴人之配偶、三親等內之血親、二親等內之姻親，或上訴人為
法人、中央或地方機關時，其所屬專任人員具有律師資格並經法
院認為適當者，亦得為第三審訴訟代理人。

司法院資訊處製作；財團法人民間司法改革基金會備份。
